臺灣高等法院高雄分院民事判決　　　　 95年度上易字第182號
上　訴　人　北角齊天大樓管理委員會
法定代理人　甲○○
訴訟代理人　李明益律師
被上訴人　　乙○○
訴訟代理人　許銘春律師
　　　　　　張文雪律師
上列當事人間請求排除侵害等事件，上訴人對於民國95年9 月22
日臺灣高雄地方法院95年度訴字第567 號第一審判決提起上訴，
本院於96年4月11日言詞辯論終結，判決如下：
    主  文
上訴駁回。
第二審訴訟費用由上訴人負擔。
    事實及理由
一、被上訴人起訴主張：伊為門牌號碼高雄市○○○路1020號12
    樓全部（門牌號碼包括12樓之1 至之5 ，下稱系爭建物），
    即北角齊天大樓頂樓之所有人，該大樓於民國69年間建造，
    依當時之社會習慣，最上層樓之所有權人對於頂樓平台有專
    用權，並經建商在出售大樓房屋時，在買賣契約書上載明，
    上訴人亦自認伊就該屋頂之1/3 使用權利。詎上訴人自民國
    85年11月起，未經伊同意，擅自出租系爭建物屋頂與佶威廣
    告有限公司（另與被上訴人成立和解）設置廣告看板，侵害
    伊就屋頂之1/3 使用權利。而上訴人因出租系爭屋頂，於85
    年間收取租金新台幣（下同）15萬元，86年至91年9 月1 日
    計收取租金共175 萬元，91年9 月1 日起迄94年10月31日計
    收取租金135 萬元，受有其中1/3 即108 萬元租金之不當得
    利，致伊受有損害。爰依不當得利之法律關係，減縮請求上
    訴人其中40萬元予伊。
二、上訴人則以：被上訴人確為系爭建物所有人，惟屋頂平台是
    全體住戶共有，屬共同使用部分，出租所得屬於大樓之公共
    基金，並用作屋頂樓板防水等工程之修繕費用，並未受有不
    當利益，否認被上訴人就屋頂有1/3 使用權。伊於原審委任
    之訴訟代理人自認「依目前大廈慣例，頂樓住戶就屋頂有
    1/3 使用權，因上訴人前主任委員丙○○將屋頂出租與佶威
    廣告有限公司設置廣告看板後，已收受租金，而未給付租金
    與被上訴人，故對被上訴人請求給付租金中之40萬元，沒有
    意見」，因其不瞭解情況，所為自認與事實不符，請求撤銷
    自認等語，資為抗辯。
三、原審判決上訴人應給付被上訴人40萬元，並為假執行之宣告
    。上訴人聲明不服，求為廢棄原判決，駁回被上訴人在第一
    審之訴及假執行之聲請；被上訴人則求為判決駁回上訴。
四、按民事訴訟法第279 條第1 項當事人主張之事實，經他造於
    準備書狀內或言詞辯論時或在受命法官、受託法官前自認者
    ，無庸舉證；第3 項規定，自認之撤銷，除別有規定外，以
    自認人能證明與事實不符或經他造同意者，始得為之。被上
    訴人主張就系爭屋頂平台有1/3 使用權之事實，固經上訴人
    於原審為自認，惟上訴人於本院主張系爭大樓屋頂平台屬共
    同使用部分，租金收入係公共基金，且供作屋頂防水工程之
    支出，被上訴人並無取得1/3 使用權，上開自認與事實不符
    ，並提出建物登記謄本、系爭大樓屋頂防水工程契約書、支
    出明細為證（原審卷34頁、本院卷99至115 頁），撤銷上開
    自認。經查：
  (一)按所謂訴訟上認諾，係指被告就訴訟標的，承諾原告依訴之
    聲明所為關於法律關係之主張而言。與一造當事人承認對造
    所主張之事實之所謂自認，意義完全不同。本件上訴人於原
    審固然陳述「原告只有屋頂使用權1/3 」，及於被上訴人主
    張「因為被告已就我對屋頂的使用權1/3 不爭執，所以我只
    請求被告出租廣告可獲得利益中1/3 租金，金額約40萬元」
    時，陳稱：「沒意見，這是前任主委丙○○疏失，當時未給
    付原告租金」（原審卷82頁、88頁），惟上訴人另於言詞辯
    論時陳稱「當時簽約時沒有特別約定只跟佶威廣告公司簽
    2/3 權利，另要佶威公司直接付1/3 租金給原告；依照目前
    大廈的慣例頂樓有1/3 的使用權，所以我認為只有跟佶威公
    司簽2/3 的權利」、「否認原告有專用權」（原審卷65、82
    頁），綜合其陳述之意旨，乃否認被上訴人原來起訴所主張
    約定對系爭屋頂平台全部有專用權，認被上訴人對於系爭屋
    頂平台只有1/3 使用權，進而對於被上訴人依此核算之租金
    40萬元未經給付等事實不為爭執，其既未表示同意給付該40
    萬元，應僅屬對於事實之自認，而非對於被上訴人依訴訟標
    的所為請求之認諾。
  (二)公寓大廈管理條例第7 條第3 款規定，公寓大廈共用部分不
    得獨立使用供做專有部分，其「屋頂之構造」並不得為約定
    專用部分；第43條規定，本條例施行前（本院按：84年6 月
    30日施行）已取得建造執照之公寓大廈，應依本條例規定成
    立管理組織；前項公寓大廈得不受第7 條各款不得為約定專
    用部分之限制（92年12月31日修正前條文）。是在公寓大廈
    管理條例施行前已取得建造執照之公寓大廈，就同條例第7
    條所列各款情形得為約定專用部分，此為當然解釋。又所稱
    約定專用部分，依同條例第3 條第5 款規定為：公寓大廈共
    用部分經約定供特定區分所有權人使用者。故而，在上開公
    寓大廈管理條例施行前，公寓大廈之各區分所有權人間，非
    不得依約定由特定區分所有人取得屋頂平台之約定專用權。
    系爭大樓屋頂平台之建物謄本記載，該屋頂平台屬公共設施
    ，即全體區分所有權人共用部分，按之上開說明，原得為約
    定專用部分。
  (三)依上訴人提出之87、88年間系爭大樓屋頂防水工程契約書、
    支出明細等，固足認定係由上訴人與承攬人簽訂契約並由大
    樓共同基金支出工程費用，然上訴人自85年間起即將系爭屋
    頂平台出租，收取租金，而被上訴人迄95年間提起本件訴訟
    前，除86年10月間自佶威公司獲得5 萬元之補償外，並未受
    取其他利益，經兩造陳明，則上訴人就屋頂毀損、漏水之修
    繕，自行支出費用，乃維護出租物之必要行為，亦不得據此
    作為否認被上訴人對於屋頂平台使用權之證據。
  (四)從而，上訴人主張被上訴人並無上訴人在原審所稱就系爭屋
    頂平台之使用有1/3 之權利，其先前所為自認與事實不符，
    表示撤銷其自認，為無理由，揆諸上揭說明，自不生撤銷之
    效力。
五、據原審共同被告佶威公司陳稱：91年續約時，增加10萬元就
    是與當時的主委丙○○約定要給頂樓（指被上訴人）10萬元
    （原審卷68頁），及佶威廣告公司負責簽訂系爭大樓屋頂平
    台租約之陳秩宇證稱：最初簽約時被上訴人表示架設廣告檯
    對其損害很大，故佶威公司同意補償其5 萬元，其他部分請
    其與上訴人談；91年換約時，向主委丙○○表示租金每年調
    漲10萬元，條件是請其與被上訴人洽談如何分配租金，被上
    訴人則不能再向佶威公司要租金；依慣例及管制法令的規定
    ，在頂樓架設廣告招牌必須要頂樓屋主簽字同意，故同業慣
    例都會由住戶去協商，支付頂樓3 至5 成的租金（本院卷67
    至69頁），參諸92年修正後公寓大廈管理條例第33條第2 款
    規定，區分所有權人會議之決議，關於公寓大廈設置廣告物
    於屋頂者，應經頂層區分所有權人同意，否則不生效力，足
    認佶威公司此部分陳述及證人陳秩宇之證詞屬實。是上訴人
    就被上訴人有3 分之1 屋頂平台使用權，原即有認識，竟收
    取全部租金，侵害被上訴人使用收益權利之歸屬，，其就超
    過3 分之2 屋頂平台使用權部分獲取租金，自屬受有不當利
    益，致被上訴人受有損害。從而，被上訴人請求上訴人返還
    所受利益40萬元，既未逾上訴人所受不當利益範圍，自屬有
    據，應予准許。
六、綜上所述，應認被上訴人依不當得利之法律關係，請求上訴
    人給付40萬元，為有理由，應予准許。原審以上訴人認諾為
    由，判命上訴人如數給付，並為假執行之宣告，其理由固有
    未洽，惟結論並無不合，仍應予維持。上訴意旨指摘原判決
    不當，求予廢棄改判，為無理由，應予駁回其上訴。
據上論結，本件上訴為無理由，依民事訴訟法第449 條第2 項、
第78條，判決如主文。
中　　華　　民　　國　　96　　年　　4 　　月　　25　　日
                            民事第六庭
                                審判長法官  許明進
                                法      官  陳真真
                                法      官  謝肅珍
以上正本證明與原本無異。
本件不得上訴。
中　　華　　民　　國　　96　　年　　4 　　月　　25　　日
                                書  記  官  蘇恒仁
